【裁判字號】    99,智易,2
【裁判日期】    990607
【裁判案由】    違反商標法
【裁判全文】
臺灣雲林地方法院刑事判決               99年度智易字第2號
公  訴  人  臺灣雲林地方法院檢察署檢察官
被      告  丙○○
上列被告因違反商標法案件，經檢察官提起公訴（99年度偵緝字
第16號），本院判決如下：
    主  文
丙○○共同犯商標法第八十二條之非法販賣侵害商標權之商品罪
，累犯，處有期徒刑肆月，如易科罰金，以新臺幣壹仟元折算壹
日。
    事  實
一、丙○○前因偽造私文書案件，經臺灣嘉義地方法院以96年度
    嘉簡字第1965號判處有期徒刑3 月確定，並於民國97年7 月
    15日執行完畢。詎仍不知警惕，明知「長壽及圖」之商標，
    已經臺灣菸酒股份有限公司（下稱臺灣菸酒公司）向經濟部
    智慧財產局申請註冊，取得商標專用權，指定使用於煙草等
    商品之商標，現仍在商標專用期間內（92年3 月16日起至10
    1 年10月31日止），竟與真實姓名年籍不詳綽號「鄭仔」之
    成年男子間，共同基於販賣仿冒香菸之犯意，於98年3 月底
    某日，由丙○○撥打電話給正在某夜市作生意之甲○○，暗
    示要販賣香菸與甲○○，並相約於同日晚上11時或翌日凌晨
    零時許，在雲林縣元長鄉龍岩村152 號甲○○岳母住處見面
    。旋丙○○與「鄭仔」乃於約定時間，前往甲○○岳母前開
    住處，以每條新臺幣（下同）350 元之價格，將未取得商標
    權人同意，於同一商品，使用相同「長壽及圖」註冊商標之
    黃長壽硬盒香菸（下稱仿冒香菸）12箱（即600 條，每條10
    包，合計6,000 包）販賣與甲○○，並收取21萬元。嗣經海
    岸巡防總局中部地區巡防局（下稱中部巡防局）人員於98年
    7 月28日上午10時20分許，在雲林縣口湖鄉○○村○○路92
    之2 號查扣許志男向甲○○購入之仿冒香菸1,001 包（共扣
    得1,031 包，其中30包為真菸），復循線查獲甲○○，而由
    甲○○主動繳交剩餘之仿冒香菸3,519包，始悉上情。
二、案經海岸巡防總局中部地區巡防局報告臺灣雲林地方法院檢
    察署檢察官偵查起訴。
    理  由
壹、程序部分：
  (一)按被告以外之人於偵查中向檢察官所為陳述，除顯有不可信
    之情況者外，得為證據，刑事訴訟法第159 條之1 第2 項定
    有明文。檢察官在偵查中對被告以外之人所為之偵查筆錄，
    性質上屬傳聞證據，惟刑事訴訟法規定檢察官代表國家偵查
    犯罪、實施公訴，依法其有訊問被告、證人及鑑定人之權，
    證人、鑑定人並須具結，而實務運作時，檢察官偵查中向被
    告以外之人所取得之陳述，原則上均能遵守法律規定，不致
    違法取供，其可信度極高，職是，被告以外之人前於偵查中
    已具結而為證述，除反對該項供述得具有證據能力之一方，
    已釋明「顯有不可信之情況」之理由外，不宜遽指該證人於
    偵查中之陳述不具證據能力。查證人甲○○在檢察官面前之
    證述筆錄（見偵字卷第14-15 頁），係檢察官令其以證人身
    分具結後所為之證述，有該證人結文附卷可稽（見偵字卷第
    18頁），被告並未提及檢察官在訊問時有不法取供之情形，
    亦未釋明上開證人之證述有何顯不可信之情況，依上開規定
    ，甲○○在檢察官面前之證述筆錄，自得作為本案證據使用
    。
  (二)按被告以外之人於審判外之陳述雖不符刑事訴訟法第159 條
    之1 至之4 等4 條之規定，而經當事人於審判程序同意作為
    證據，法院審酌該言詞陳述或書面陳述作成時之情況，認為
    適當者，亦得為證據，刑事訴訟法第159 條之5 第1 項定有
    明文。經查，本案檢察官所引用之被告於警詢及檢察官面前
    之訊問筆錄，係被告本身之供述證據，無傳聞證據排除之適
    用，而被告又無抗辯該等筆錄之作成有出於強暴、脅迫、利
    誘、詐欺、疲勞訊問、違法羈押或其他不正之方法，且亦無
    違反被告訴訟法上權利保障之事項，自得為證據。此外，本
    判決後開所引用之各該被告以外之人於審判外之陳述（包括
    言詞及書面陳述），部分屬傳聞證據，惟被告在本院審理中
    均明示同意上開證據可供證據使用，本院審酌上開證據製作
    時之情況，並無違法不當之情事，認為以之作為證據應屬適
    當，揆諸前開規定，應認該等供述證據例外具有證據能力。
貳、實體部分：
一、訊據被告丙○○固不否認有於上開時間撥打電話給甲○○，
    並帶同「鄭仔」前往甲○○岳母住處，由「鄭仔」以每條35
    0 元之價格，將仿冒香菸12箱合計6,000 包販賣與甲○○之
    事實，惟矢口否認有何違反商標法犯行，辯稱：香菸是「鄭
    仔」賣給甲○○的，與我無關，我也沒有得到任何利益，而
    且我並不知道「鄭仔」所賣的香菸是仿冒公賣局的長壽菸云
    云。
二、本院之判斷：
  (一)被告丙○○於98年3 月底某日，先撥打電話給正在不詳夜市
    作生意之甲○○後，於同日晚上11時許或翌日凌晨零時許，
    攜同「鄭仔」前往雲林縣元長鄉龍岩村152 號甲○○岳母住
    處，以每條350 元之價格，由「鄭仔」販賣並交付黃長壽硬
    盒香菸12箱（即600 條）與甲○○，並向甲○○收取現金21
    萬元之事實，業據被告於本院審理時所自承（見本院卷第98
    頁、第100 頁反面），核與證人甲○○於本院證述之情節相
    符（見本院卷第88頁），此部分事實足堪認定。又「長壽及
    圖」之商標，係臺灣菸酒公司向經濟部智慧財產局申請註冊
    ，取得商標專用權，指定使用於各種煙草等商品，現仍在商
    標專用期間之情，亦有中華民國商標註冊證1 紙在卷可稽（
    見警卷第30頁）。而前揭扣案香菸合計4,550 包，其中批號
    「02.2010 CWXA」及「02.2010 CRXA」共30包為臺灣菸酒公
    司製造之真品，另批號「02.2010 CRX9」及「02.2010 CUX9
    」合計4,520 包非為該公司產製之香菸各節，有臺灣菸酒股
    份有限公司內埔菸廠98年8 月4 日臺菸內菸品字第09800028
    16號函及刑事附帶民事減縮聲明暨陳報狀各1 份在卷足憑（
    見警卷第31頁，附民卷第22頁），並有現場查獲照片6 幀足
    資佐證。綜此可認，扣案由「鄭仔」販賣與甲○○之香菸其
    中4,520 包確係未得商標權人同意，於同一商品，使用相同
    之註冊商標之商品堪以認定。
  (二)按刑法上之幫助犯，固以幫助他人犯罪之意思而參與犯罪構
    成要件以外之行為而成立，惟所謂以幫助他人犯罪之意思而
    參與者，指其參與之原因，僅在助成他人犯罪之實現者而言
    ，倘以合同之意思而參加犯罪，即係以自己犯罪之意思而參
    與，縱其所參與者為犯罪構成要件以外之行為，仍屬共同正
    犯，又所謂參與犯罪構成要件以外之行為者，指其所參與者
    非直接構成某種犯罪事實之內容，而僅係助成其犯罪事實實
    現之行為而言，苟已參與構成某種犯罪事實之一部，即屬分
    擔實施犯罪之行為，雖僅以幫助他人犯罪之意思而參與，亦
    仍屬共同正犯（最高法院27年上字第1333號判例意旨參照）
    。又共同正犯之成立，祇須具有犯意之聯絡，行為之分擔，
    既不問犯罪動機起於何人，亦不必每一階段犯行，均經參與
    ，亦經最高法院著有34年上字第862 號判例意旨可資參考。
    換言之，不管行為人之主觀犯意為何，只要其有參與犯罪構
    成要件之分擔，即成立共同正犯。經查，證人甲○○於本院
    證稱：當時我在夜市作生意，被告打電話問我大概幾點回家
    ，說要載香菸給我，我就與被告約在晚上11、12點左右在我
    岳母家下貨，電話中，被告與我已有約定每條長壽香菸350
    元，共有12箱。於約定時間、地點，被告與另一位我不認識
    之男子共同前來我岳母家，他們下貨後，我就把現金21萬元
    交給那名男子（見本院卷第86頁正反面、第87頁、第88頁正
    反面、第91頁）。此情固為被告於本院所否認，辯稱：我在
    電話中，只是問甲○○何時回家，將帶朋友過去找他，電話
    中沒有說到香菸（見本院卷第98頁正反面）。惟本院認為21
    萬元並非小數目，以甲○○證稱其在夜市販售燒酒螺、洞洞
    樂（見本院卷第89頁），在半夜時分要臨時拿出21萬元恐非
    易事。再觀甲○○證稱該21萬元係向其岳母籌借（見本院卷
    第89頁反面），則倘甲○○未事先向其岳母借錢，豈能在三
    更半夜突然開口即可立刻獲得現款。復以，依一般交易常情
    ，買賣雙方通常先就交易價格達成共識後，賣方始會出貨，
    否則，賣方率爾出貨，買方如不接受出價，恐怕只是白跑一
    趟、白忙一場。故從前開客觀事實及經驗法則判斷，本院認
    以證人甲○○之證詞為真，被告所辯較不可採。是被告確有
    於電話中與甲○○就本次交易之價格、數量達成共識，被告
    已有參與買賣過程中最重要之議價構成要件行為甚明。
  (三)證人甲○○於本院證稱：被告帶來的人是男生，年約40歲，
    我不認識，也不知道如何稱呼，我都是與被告談論買賣香菸
    的事，我不知道那個人去做什麼，也沒有問被告，但後來被
    告叫我將錢拿給該人，我就直接把錢交給那個男生，我主觀
    上的認知是被告將該批菸賣給我的等語（見本院卷第90頁反
    面、第91頁正反面）。參酌甲○○於警詢及檢察官偵查中，
    完全沒有提及該次買賣交易過程中尚有第三人存在，並一致
    證稱扣案之仿冒香菸均係向被告所購買（見警卷第10-11 頁
    ，偵字卷第15頁）。顯然甲○○認為該第三人之存在與本次
    菸品交易間無大太關聯，其所證主觀上認為係向被告購買扣
    案仿冒香菸乙節可信，被告涉入本案犯罪情節難謂不深，其
    確有參與販賣仿冒香菸無誤。
  (四)被告是否認知其與「鄭仔」共同販賣與甲○○之扣案香菸屬
    未經商標權人同意，於同一商品，使用相同「長壽及圖」註
    冊商標之仿冒商品乙節。被告辯稱：「鄭仔」跟我說賣給甲
    ○○的香菸是真品，我不知道會是仿冒品。然而依被告於本
    院所供，其因害怕遭監聽，不敢在電話中與甲○○談論太多
    有關販賣香菸之事（見本院卷第98頁）。衡以買賣交易如未
    違法，電話中之議價及談論不失節省成本之方法，被告卻以
    懼怕遭辦案人員監聽為由，忌諱在電話中與甲○○討論有關
    買賣細節，可認被告內心對所交易之標的非法所許一事，已
    有認知。次以，被告自83、84年間起即從事七星香菸經銷商
    工作，本任業務員，嗣升為主任，離職後，開設檳榔攤，兼
    販售香菸，此為被告於本院所自承（見本院卷第101 頁正反
    面）。另證人甲○○於本院亦證稱其係在進口香菸公司工作
    時認識被告（見本院卷第87頁反面），足認被告確實從事過
    有關菸品買賣工作，其對香菸真偽之判斷能力較諸一般人高
    ，而具有專業知識。甚且，被告不知「鄭仔」之真實年籍姓
    名，僅悉係嘉義中埔之人（見本院卷第99頁反面）；再參酌
    被告前因違法商標法、偽造文書等案件，經臺灣嘉義地方法
    院以96年度嘉簡字第1965號判處有期徒刑3 月確定，此有臺
    灣高等法院被告前案紀錄表1 份在卷足查（見本院卷第2 頁
    ），並經被告於本院供承無訛（見本院卷第96頁）。被告既
    有違反商標法之前科，其對菸品之來源更應小心謹慎，豈有
    隨意有人保證為真即遽予相信，其所辯不知扣案香菸為仿冒
    品一情，委難足採。末以，被告於本院審理過程中，就本院
    所詢不相關之事時，竟莫名說出「我的認知就是香菸有的是
    假的，有的是真的。」（見本院卷第98頁）更可以佐證被告
    確實知悉其與「鄭仔」販賣給甲○○之12箱長壽硬殼香菸為
    仿冒品。
  (五)綜上所述，本案事證明確，被告犯行堪以認定，自應予依法
    論科。
三、論罪科刑之理由：
  (一)核被告之所為，係犯商標法第82條、第81條第1 款明知為未
    得商標權人同意，於同一商品，使用相同於他人註冊商標之
    圖樣之商品而販賣罪。
  (二)被告與「鄭仔」間，就上開犯行，有犯意之聯絡及行為之分
    擔，為共同正犯。
  (三)被告前因偽造私文書案件，經臺灣嘉義地方法院以96年度嘉
    簡字第1965號判處有期徒刑3 月確定，並於97年7 月15日執
    行完畢，有卷附之臺灣高等法院被告前案紀錄表1 份可憑，
    其於受有期徒刑執行完畢後，5 年以內故意再犯有期徒刑以
    上之本罪，為累犯，依刑法第47條第1 項規定，加重其刑。
  (四)本院審酌商標具有辨識商品來源之功用，商標專用權人之企
    業者通常花費相當時間、資源於經營商品品牌形象以及商品
    品質，獲取消費者之信賴，並負責商品後續相關責任。被告
    為貪圖不法利益，竟販賣品質較低甚或可能危害人體健康之
    仿冒菸品，不僅侵害商標權人等之權益，足以擾亂國內同一
    商品市場之健全發展，影響國家正常經濟及貿易形象，並可
    能影響人民身體健康之法益，行為實有不當，惟念其為高職
    畢業之教育程度，離婚後一人獨居，尚負擔父母及子女之生
    活費，及扣案仿冒香菸數量等一切情狀，量處如主文所示之
    刑，並諭知易科罰金之折算標準。至公訴人求處被告有期徒
    刑6 月，然本案被告與「鄭仔」販賣仿冒香菸之所得均由「
    鄭仔」取走，此從證人甲○○於本院之證詞可得確認，並無
    證據足資認定被告從中分得之獲利若干，被告只為出面接洽
    之人，非本案主謀，故認上開求刑尚嫌過重，附此敘明。
四、扣案之仿冒私菸合計4,520 包（3,519+1,001=4,520 ），業
    經雲林縣政府各於99年3 月4 日、同年月11日，以府財菸字
    第09992001682 、00000000000 號裁處書裁處沒入，有該裁
    處書2 份可參，爰不為沒收之諭知。
五、據上論斷，依刑事訴訟法第299 條第1 項前段，商標法第81
    條第1 款、第82條，刑法第11條前段、第28條、第47條第1
    項、第41條第1 項前段，判決如主文。
六、本案經檢察官乙○○到庭執行職務。
中    華    民    國    99    年    6     月    7     日
                  刑事第二庭    法  官  曾鴻文
以上正本證明與原本無異。
如不服本判決，應於收受本判決後10日內向本院提出上訴書狀，
其未具體敘述理由者，應於上訴期間屆滿後20日內，向本院補提
上訴理由書狀（須按他造當事人之人數附繕本，勿逕送上級法院
）。
                                書記官  顏錦清
中    華    民    國    99    年    6     月    7     日
附錄本案論罪科刑法條：
商標法第81條
未得商標權人或團體商標權人同意，有下列情形之一者，處三年
以下有期徒刑、拘役或科或併科新臺幣二十萬元以下罰金：
一、於同一商品或服務，使用相同之註冊商標或團體商標者。
二、於類似之商品或服務，使用相同之註冊商標或團體商標，有
    致相關消費者混淆誤認之虞者。
三、於同一或類似之商品或服務，使用近似於其註冊商標或團體
    商標之商標，有致相關消費者混淆誤認之虞者。
商標法第82條
明知為前條商品而販賣、意圖販賣而陳列、輸出或輸入者，處一
年以下有期徒刑、拘役或科或併科新臺幣 5 萬元以下罰金。

司法院資訊處製作；財團法人民間司法改革基金會備份。
